【裁判字號】    99,訴,760
【裁判日期】    991224
【裁判案由】    拆屋還地
【裁判全文】
臺灣板橋地方法院民事判決               99年度訴字第760號
原      告  陳重泰
訴訟代理人  陳德聰律師
被      告  吳永建
訴訟代理人  張宸浩律師
            張家豪律師
被      告  陳筠鑫
訴訟代理人  張家豪律師
            張宸浩律師
            陳林明珠
上列當事人間請求拆屋還地等事件，經本院於民國99年11月26日
言詞辯論終結，判決如下：
    主  文
被告陳筠鑫應將坐落於台北縣五股鄉○○段更寮小段二地號土地
如附圖所示門牌號碼台北縣五股鄉○○路○段五十二巷十五之六
號（面積三百二十六平方公尺）、十五之八號（面積三百八十二
平方公尺）建物全部拆除，並應給付原告新台幣壹拾萬伍仟伍佰
捌拾元，及自民國九十九年一月一日起至拆除上開建物之日止
，按月給付原告新台幣壹萬仟陸佰捌拾捌元。
被告吳永建應給付原告新台幣伍拾捌萬捌仟玖佰肆拾捌元。
原告其餘之訴駁回。
訴訟費用由被告吳永建、陳筠鑫負擔二分之一，餘由原告負擔。
本判決第一項於原告以新臺幣佰肆拾伍萬元為被告陳筠鑫供擔
保後，得假執行；但被告陳筠鑫如以新臺幣壹仟零拾萬陸仟
捌佰元為原告預供擔保，得免為假執行。
本判決第二項於原告以新臺幣貳拾萬元為被告吳永建供擔保後，
得假執行；但被告吳永建如以新臺幣伍拾捌萬捌仟玖佰肆拾捌元
為原告預供擔保，得免為假執行。
原告其餘假執行之聲請駁回。
    事實及理由
一、原告主張：緣門牌號碼台北縣五股鄉○○路○ 段52巷15-6、
    15-8、15-9、15-11 號之未辦保存登記建物四棟（下稱系爭
    建物），原係原告之兄即訴外人陳重慶於民國75至76年間，
    向父親陳鬨無償借用台北縣五股鄉○○段更寮小段2 地號
    土地（下稱系爭土地）所興建，故系爭4 棟建物之所有權為
    陳重慶原始取得。而系爭土地原為陳鬨所有，於78年12月
    23日信託登記為原告所有。陳重慶與陳鬨間就系爭土地則
    有使用借貸關係。嗣陳鬨於83年4 月23日死亡，陳重慶所
    有之系爭4 棟建物則於鈞院89年度民執速字第8057號強制執
    行事件中，於90年12月4 日由被告吳永建以新台幣（下同）
    360 萬元之價格得標買受，並取得法院核發之權利移轉證書
    ，吳永建再於98年4 月24日將系爭4 棟建物之事實上處分權
    讓與被告陳筠鑫。惟系爭土地之使用借貸關係，係存在於原
    告之父陳鬨與原告之兄陳重慶之間，基於債權相對性，其
    效力自不及於原告，而被告吳永建買受系爭4 棟建物，亦非
    繼受其前手陳重慶與陳鬨之使用借貸關係，故原告與被告
    間並無使用借貸關係存在。退步言之，縱認原告與陳重慶間
    就系爭土地有使用借貸關係，然上開使用借貸關係既未定有
    期限，原告爰依民法第470 條、第263 條準用同法第258 條
    第1 項之規定，以本件起訴狀繕本之送達，為終止使用借貸
    契約之意思表示。據此，原告與被告間既無使用借貸關係存
    在，系爭4 棟建物坐落於系爭土地即屬無權占有，原告爰依
    民法第767 條規定，請求被告陳筠鑫拆除系爭4 棟建物。又
    陳鬨與原告及原告兄弟陳重慶、陳重安、陳重江雖於79年
    3 月9 日簽立同意書，惟該同意書係記載：「茲本人陳重泰
    願將坐落於五股鄉○○段更寮小段2 地號面積89公畝64平方
    公尺劃分為四等分，分別由陳重江、陳重慶、陳重泰、陳重
    安等四人各持分1/4 ，面積各為22公畝41平方公尺，並將每
    等分抽出其2 公畝41平方公尺由陳鬨所有，該所有土地之
    地上物限於民國81年3 月10日以前無條件遷出讓與所有人使
    用收益，... 決議人：陳鬨」等語，並經原告、陳重慶、
    陳重江、陳重安於分配之位置簽名，核其內容為陳鬨就系
    爭土地與原告兄弟4 人為管理使用分配之協議，性質上屬債
    權契約，基於債之相對性原則，其效力亦僅存於原告與陳重
    慶之間，並不及於被告，被告亦非該協議之受益人，故被告
    根據上開協議主張其繼受陳重慶之地位，有權使用系爭土地
    ，並不可採。且原告兄弟4 人簽立上開同意書時，並非系爭
    土地之共有人，故該同意書之分配使用合意，並非共有人間
    成立之分管契約，亦非借名登記契約，而為信託登記契約。
    再者，系爭4 棟建物於法院拍賣時，於拍賣公告已載明系爭
    4 棟建物占有使用土地之權源不明，拍定人應負擔被拆除之
    危險，不得異議，且系爭建物使用土地之問題，亦均應由拍
    定人自行解決，請投標人特別注意。是被告吳永建明知系爭
    建物占用系爭土地之權源不明，仍願投標買受，自應承擔遭
    地主訴請拆屋還地之風險，無主張信賴保護之餘地。被告陳
    筠鑫於98年4 月24日自吳永建買受系爭建物之處分權，應屬
    無權占有。又被告無權占用系爭土地之面積共1,532 平方公
    尺，原告自得依不當得利之法律關係，請求被告返還相當於
    租金之利益。而查系爭土地於89年7 月1 日起至92年12月31
    日止之申報地價為每平方公尺2,480 元，93年1 月1 日起至
    95 年12 月31日止之申報地價為每平方公尺1,920 元，96年
    1 月1 日起至98年12月31日止之申報地價為每平方公尺2,16
    0 元，99年1 月1 日起之申報地價為每平方公尺2,320 元，
    故以系爭土地申報價額年息10% 為計算相當租金之損害金之
    基準，核與鈞院另案（93年度執字第34150 號）拍賣門牌號
    碼台北縣五股鄉○○路○ 段52巷15-18 號未辦保存登記建物
    之面積僅192.72平方公尺，其租金每月高達2 萬元（換算每
    平方公尺為103 元）已屬偏低，且系爭建物位於中山高速公
    路汐五高架段橋下，鄰近永安南路、中山一路、中山二路交
    叉路口，交通便利，附近有更寮國小、穀保家商等，及系爭
    建物被告利用作為工廠使用等情，原告請求依系爭土地申報
    價額年息10% 計算之不當得利，折算每平方公尺每月相當租
    金約僅18至20元，顯然偏低，不宜再予酌減。故請求被告吳
    永建自90年12月4 日拍定系爭建物之翌日起至98年4 月24日
    移轉予陳筠鑫之日止，計應給付原告1,811,286 元之不當得
    利；被告陳筠鑫則自98年4 月24日起至同年12月31日止，計
    應給付原告243,861 元，及自99年1 月1 日起至拆除系爭建
    物返還土地之日止，按月應給付原告26,619元之不當得利等
    語。併為聲明：(一)被告陳筠鑫應將坐落台北縣五股鄉○○段
    更寮小段2 地號，如複丈成果圖所示面積1,532 平方公尺，
    其上門牌台北縣五股鄉○○路52巷15-6號建物面積326 平方
    公尺、其上門牌台北縣五股鄉○○路52巷15-8號建物面積38
    2 平方公尺、其上門牌台北縣五股鄉○○路52巷15-9號建物
    面積269 平方公尺、其上門牌台北縣五股鄉○○路52巷15-1
    1 號建物面積555 平方公尺（含15-1 1號建物B 部分303 平
    方公尺及A 部分252 平方公尺）四棟建物全部拆除。(二)被告
    吳永建應給付原告1,811,286 元。(三)被告陳筠鑫應給付原告
    243,861 元，及自99年1 月1 日起至拆除系爭4 棟建物之日
    止，按月給付原告29,619元。(四)原告願供擔保，請准宣告假
    執行。
二、被告則抗辯：
  (一)系爭土地原為原告之父親陳鬨所有，陳鬨有5 位兒子，
    分別為原告及陳重吉、陳重江、陳重慶、陳重安等。為合法
    節稅，陳鬨先是於78年12月23日借原告之名義，將系爭土
    地所有權登記於原告名下。後於隔年3 月9 日，由陳鬨、
    陳重江、陳重慶、原告、陳重安等人，協議將系爭土地劃分
    為四等分，分別由陳重江、陳重慶、原告、陳重安等4 人各
    持1/4 應有部分，並將各共有人得使用系爭土地之位置圖，
    分別標示而為分管之協議，此觀79年3 月9 日，陳鬨、陳
    重江、陳重慶、原告、陳重安等人分別簽名之同意書1 份可
    知。其中，原告所得使用收益部分，為系爭土地最西邊一塊
    ，而原告與陳重慶之分管界線，即為當時存在之巷弄，即目
    前之中興路二段52巷。由上可知，原告雖為系爭土地所有權
    人，然由於上開分管協議在案，原告並非就系爭土地所有範
    圍皆得使用收益。而被告陳筠鑫為陳重慶之女兒，係經陳重
    慶之同意占有、使用系爭土地，並非無權占有。且系爭土地
    之使用收益權人，依系爭分管協議書亦非原告，原告並未受
    有何損害，原告請求拆屋還地，並要求相當於租金之不當得
    利無理由。
  (二)由於系爭土地為農地，當時又僅有原告有自耕農身分，故才
    會將系爭土地借名登記在原告名下，此由原告所具名同意其
    他兄弟各持分1/4 等語，及系爭土地負有高額之抵押權設定
    即不難知之。故陳重江、陳重慶、原告、陳重安4 人之約定
    中，原告僅是土地所有權之登記名義人，實則陳重江、陳重
    慶、陳重安等人對於系爭土地亦有使用權。
  (三)又系爭土地當時為洪水管制區，無法耕作，陳家兄弟感情也
    融洽，於是有財力者，於75至76年間就直接於系爭土地上擇
    地蓋鐵皮屋使用，但為了不讓過去家族成員辛苦建立的地上
    物遭其他兄弟訴請拆除，於79年3 月9 日才會由陳鬨邀集
    陳重江、陳重慶、原告蓋系爭、陳重安等人簽立系爭同意書
    ，並約定土地上之地上物，需於81年3 月10以前讓出予所有
    人使用收益。亦即，81年3 月10日以後，過去各兄弟各自搭
    蓋之地上物互相移轉地上物之使用收益權，並各自保有當時
    同意書各兄弟所約定之範圍內使用收益，以避免家族房產日
    遭其他兄弟訴請拆除。然因當時家族和樂，故包含原告在內
    的所有兄弟之間，明知地上物的存在，卻也同意其他兄弟搭
    建之房屋繼續使用，蓋兄弟間互相擇地搭建，依照當時約定
    ，也僅有互易地上物之位置，以使得各兄弟所占有部分，符
    合當時各兄弟間所約定分管的範圍而已，該同意書內容顯然
    不允許原告隨意將系爭土地及土地上之祖產，任意要求他兄
    弟拆除。故除原告外之其他兄弟，包含陳重慶在內，自得以
    該同意書內容對抗原告。否則就系爭土地之使用現狀而言，
    同意書上陳重慶所得使用收益之範圍，亦同樣遭陳重泰以門
    牌號碼分別為臺北縣五股鄉○○路○段52巷15-1、15-3、15
    -5、15-7號之鐵皮屋所占用，若同意書之內容真如原告而言
    ，係分得特定部分之人得向他兄弟要求拆屋還地，則陳重慶
    亦得訴請原告將門牌號碼分別為臺北縣五股鄉○○路○段52
    巷15-1、15-3、15-5、15-7號之鐵皮屋拆除，並返還所占用
    之土地，此雖經陳重慶發存證信函予陳重泰及各承租人。然
    由陳家兄弟之間之強烈動作即可知，此舉不僅違背陳家兄弟
    當時所約定之同意書內容，更嚴重破壞物盡其用等物權法之
    法律精神，且對於陳家兄弟而言更是損人而不利己。也因原
    告對此知之甚詳，因此於70年間系爭建物坐落系爭土地至今
    ，原告才會從來沒有要求拆屋還地。如今事隔逾30年，原告
    要求拆屋，顯然違背當時同意書內容，即便認為原告主張與
    同意書內容無違，原告亦有權利濫用之嫌。
  (四)又被告吳永建為陳重慶的親家（即陳重慶為吳永建女兒的公
    公），念及系爭建物為陳家祖產，才會出資拍得爭建物，並
    於98年4 月24日轉回陳重慶之女即被告陳筠鑫名下，但不論
    係被告吳永建或陳筠鑫，皆係經陳重慶同意下使用系爭建物
    所占有之系爭土地範圍，則被告2 人自為有權占有使用之人
    。
  (五)原告與被告吳永建是舊識，87年間被告吳永建女兒嫁與陳重
    慶兒子為媳婦，是經由原告介紹前五股鄉長蔡郁男妻子為媒
    。吳永建於90年間經法院拍賣買受系爭4 棟建物後，原告每
    月初一、十五均會至原告母親陳李住所地五股鄉○○路46號
    向祖先靈位上香，該46號位處系爭土地之上，並且緊鄰系爭
    4 棟建物，原告自始至終均知悉吳永建當時已成為所有權人
    之事實，然而吳永建使用多年來，原告均無反對之意思，多
    年亦未向吳永建收取租金。是吳永建於90年間買受系爭4 棟
    建物後，原告明知亦均無反對吳永建繼續使用系爭土地，自
    當認為兩造間於90年12月5 日起即成立使用借貸契約之意思
  (六)原告請求相當於租金之不當得利計算標準亦屬過高、亦已罹
    於消滅時效：
    原告之訴本無理由，且依原告片面所訴之事實，請求被告給
    付相當於租金之不當得利亦僅得就起訴狀送達被告日起往前
    推算5 年間之部分，原告請求被告給付自90年12月5 日起相
    當於租金之不當得利，顯已超過5 年之消滅時效。退萬步言
    ，參財政部頒訂之89年度91年度92年度、95年度、96年度97
    年度房屋及土地之「當地一般租金標準」得知土地之當地一
    般租金標準：依土地申報地價之5 % 計算。本件系爭建物坐
    落於陋巷非商業繁華之地，故土地之當地一般租金標準，以
    土地申報地價之5%計算為當，是以原告所主張申報地價10%
    計算相當於租金之確屬過高。
  (七)併為答辯聲明：
  1.原告之訴駁回。
  2.如受不利益之判決願供擔保，請准免為假執行。
三、兩造不爭執事項：
  (一)坐落台北縣五股鄉○○段更寮小段2 地號之系爭土地原為原
    告之父陳鬨所有。陳鬨共有5 子，即原告、訴外人陳重
    吉、陳重江、陳重慶、陳重安。嗣陳鬨於78年12月23日將
    系爭土地登記為原告所有，並有系爭土地舊登記謄本影本、
    第一類謄本各1 份附卷可稽（見本院卷第7 至11頁、第48至
    19頁）。
  (二)系爭牌號碼台北縣五股鄉○○路○ 段52巷15-6、15-8、15-9
    、15-11 號之四棟未辦保存登記建物，為訴外人陳重慶約於
    75、76年間，經陳鬨之同意，於系爭土地上所興建。嗣系
    爭4 棟建物經本院89年度民執速字第8057號強制執行事件拍
    賣，於90年12月4 日由被告吳永建以360 萬元之價格得標買
    受，並於90年12月18日取得本院核發之權利移轉證書，而取
    得系爭建物之所有權。吳永建再於98年4 月24日將系爭4 棟
    建物之事實上處分權讓與陳重慶之女兒即被告陳筠鑫，並經
    本院調閱上開執行卷，及有系爭4 棟建物之98年契稅繳款書
    影本4 紙附卷可稽（見本院卷第85至86頁）。
  (三)被告所提，經原告於立同意書人欄簽名蓋章、原告之父親陳
    鬨於決議人欄簽名、原告及其兄弟陳重慶、陳重安、陳重
    江分別於該同意書之附表位置圖下方簽名之79年3 月9 日之
    同意書為真正，並有該同意書影本附卷可稽（見本院卷第16
    2 至163 頁）。
  (四)系爭門牌號碼台北縣五股鄉○○路○ 段52巷15-6號建物係坐
    落於系爭土地如附圖所示2 （6 ）部分，面積326 平方公尺
    ；門牌號碼台北縣五股鄉○○路○ 段52巷15-8號建物係坐落
    於系爭土地如附圖所示2 （5 ）部分，面積380 平方公尺；
    門牌號碼台北縣五股鄉○○路○ 段52巷15-11 號建物係坐落
    於系爭土地如附圖所示2 （2 ）、2 （4 ）部分，面積合計
    555 平方公尺（303 平方公尺＋252 平方公尺＝555 平方公
    尺）；門牌號碼台北縣五股鄉○○路○ 段52巷15-9號建物係
    坐落於系爭土地如附圖所示2 （3 ）部分，面積269 平方公
    尺，業經本院履勘現場，並囑託地政機關測量，有本院99年
    8 月5 日勘驗筆錄，及台北縣新莊地政事務所以99年8 月19
    日北縣莊地測字第0990015512號函檢送之土地複丈成果圖附
    卷可稽（見本院卷第111 至114 頁、第118 至119 頁）。
四、原告主張：被告吳永建於90年12月4 日向執行法院買受系爭
    4 棟建物而占有使用系爭土地，及被告陳筠鑫於98年4 月24
    日向吳永建買受系爭4 棟建物而占有使用系爭土地，均係無
    權占用等語，惟為被告所否認，並以前揭情詞置辯。經查：
  (一)依被告所提出且為原告所不爭執其真正之前開79年3 月9 日
    之同意書記載：「茲本人陳重泰願將座落於五股鄉○○段更
    寮小段2 地號面積捌玖公畝陸肆平方公尺劃分為四等分（如
    左列附表），分別由陳重江、陳重慶、陳重泰、陳重安等四
    人各持分1/4 ，面積各為貳貳公畝肆壹平方公尺，並將每等
    分抽其貳公畝肆壹平方公尺由陳鬨所有，該所有土地之地
    上物限於民國81年3 月10日以前無條件遷出讓與所有人使用
    受益，恐口無憑，特立此書。又東平水利地由四個兄弟共同
    購買（陳鬨蓋印於此行下）。附表：（持分所有人位置圖
    ，圖略）立同意書人：陳重泰... 附註：決議人：陳鬨」
    。而原告自承系爭土地係其父親陳鬨所有，因原告有自耕
    能力，原告其他兄弟沒有自耕能力，所以陳鬨才先將系爭
    土地登記在原告名下，後來陳鬨寫下上開同意書，作為陳
    鬨過世後，原告兄弟分產之協議等語（見本院卷第142 頁
    反面），且原告本人亦到庭陳稱：「我父親的意思是等將來
    可以過戶的時候，再依據被證十（即上開同意書）的位置來
    過戶及使用。因為我們在系爭土地上使用的位置，在寫被證
    十的同意書之前就已經蓋滿房子，所以，當時我父親的意思
    是，將來可以分割過戶的時候，每個人要將佔到他人的位置
    ，還給分得的人，也就是讓土地與建物同屬於一個人。在此
    之前，我們兄弟在系爭土地上蓋的房子，都是向我父親借用
    土地所蓋的。」、「（問：系爭建物哪幾間蓋在你原來要分
    配的土地位置上？）15-8、15-6是蓋在我將來要分配的土地
    上面，15-9、15-11 是蓋在陳重慶要分配的位置上。」等語
    （見本院卷第143 頁、第183 頁反面）；另證人即原告之兄
    陳重慶（即被告陳筠鑫之父）則到庭證稱：「（問：五股鄉
    ○○段更寮小段二地號土地本來是何人所有？）我父親。」
    、「（問：為何會登記在原告名下？）因為我父親要分家產
    ，當時只有原告有自耕農的身分，所以只有原告有資格可以
    過戶土地，所以我父親把原本要給我們兄弟名下的系爭二地
    號土地先寄託給原告。」、「（問：《提示被證十號的同意
    書》這份同意書是何人所簽的？）這份同意書是真的。會簽
    這份同意書是因為我家中有五個兄弟，有四筆土地，一筆是
    旱地大約2000多平方公尺，這筆旱地是分給我大哥陳重吉，
    民國七十幾年的時候，我大哥賭的很兇，每次都向我父親要
    地要錢，所以我父親就把他的名下大約8000多平方公尺土地
    也就是系爭更寮小段二地號土地過戶給我們其餘的兄弟，這
    份同意書內容是由我父親請人所寫的。」、「（問：簽同意
    書的時候，當場有何人？）我簽的時候其餘兄弟與我父親都
    已經簽好，我再補簽，因為當天我出差。」、「（問：是何
    人拿給你簽的？）我父親。」、「（問：簽同意書的時候，
    鐵皮屋是否已經蓋好？）有的，鐵皮屋在民國七十三及七十
    四年間左右就陸續蓋的。」、「（問：當時蓋鐵皮屋是何人
    蓋的？）當時那筆土地是農地，會有海水倒灌的問題無法耕
    作，所以旁邊土地都有人蓋鐵皮屋，我父親就叫我們兄弟也
    在系爭土地上蓋鐵皮屋，一人五百坪左右，叫我們自己去蓋
    。」、「（問：你父親有說一人五百坪的位置在哪裡？）當
    時我父親沒有說一人五百坪的位置在哪裡，就是說有錢的先
    蓋，沒錢的慢慢蓋，一人就是可以蓋五百坪。」、「（問：
    同意書是後來寫的？）同意書是七十九年寫的。蓋的時候沒
    有劃定位置，但是我父親認為這樣不行，所以才會在簽定同
    意書的時候，把位置劃分出來。」、「（問：同意書上面寫
    說，該所有土地的地上物限於八十一年三月十日無條件遷出
    讓與所有人使用收益的意思？）因為七十九年三月十日寫這
    份同意書，當時我父親說兩年之後，我們要各自把土地位置
    調配回來，每個人要在每個人的土地上。當時我有提議要換
    ，但是因為蓋的時候，有些人蓋鐵皮的，有些人蓋石棉瓦，
    有些人用木材蓋，所以當時有其他人不願意換，所以就一直
    拖到現在。」、「（問：你蓋的房子是十五之六、十五之八
    、十五之九、十五之十一？）是的。後來被拍賣掉，因為我
    繼承父親的債務。」、「（問：你蓋的上開鐵皮屋是否均有
    位在你分到的同意書位置上？）沒有。我分到的是最西邊的
    位置。15-8、15-6沒有在我分到的位置上，其餘兩間是在我
    分到的位置上。」、「（問：最早你們兄弟在土地上蓋房子
    的時候，是否由你父親同意你們蓋的？）是的，我父親同意
    我們在他的土地上蓋房子，但是有約定81年3 月要換回來，
    但是當時因為房子材質不同，所以有其餘兄弟不同意交換，
    同意書內容意思是並不是要我們拆房子，而是就分配到的土
    地的位置，上面的房屋互相交換。」、「（問：同意書寫說
    你們四人各四分之一，你父親是否有說以後要過戶在你們名
    下？）有的。原告有給我們每人一份過戶的資料包括印鑑證
    明。」、「（問：為何到現在還沒有過戶？）因為我繼承我
    父親的債務，所以只有原告想要脫手，且我父親有在系爭二
    地號土地上設定抵押權給陳重慶及陳重安。設定抵押權是在
    寫同意書之後的事情。因為後來陳重江過世，陳重江之前有
    拿一筆土地去向地下錢莊借錢，所以父親不想要重蹈覆轍，
    他怕原告把系爭二地號土地拿去借錢，所以才會設定抵押權
    給我們。因為我繼承我父親的債務，債權人要向我追討，原
    告是拋棄繼承，所以我主張把父親的債務還清再來過戶。」
    、「（問：民國八十一年三月十日之後，你們兄弟互相間對
    於土地的使用情形為何？）因為當時兄弟的感情很好，所以
    相安無事，且要換房子也很麻煩。」等語（見本院卷第191
    至193 頁）。而原告對於陳重慶上開所言並表示係實在（見
    本院卷第193 頁反面）。是足認陳鬨為系爭土地之實際所
    有人，原告及其兄弟陳重慶等人於上開同意書簽立之前，於
    系爭土地上各自興建房屋占有使用系爭土地，乃皆係經陳
    鬨之同意，並非無權占用系爭土地，應堪認定。
  (二)又按85年1 月26日信託法公布施行前，所謂信託行為，係指
    委託人為自己或第三人之利益，以一定之財產為信託財產，
    將之移轉於受託人，由受託人管理或處分，以達成一定經濟
    上或社會上目的之行為。此與父母將其不動產借用子女名義
    登記之借名登記，有所不同（最高法院98年度台上字第1425
    號判決要旨參照）。本件陳鬨將系爭土地移轉登記至原告
    名下，係因原告兄弟中，僅原告具有自耕農身分，並非陳
    鬨有將系爭土地委由原告管理處分之意思，是原告雖亦有於
    系爭土地上興建建物使用，然其並非基於為陳鬨管理系爭
    土地之意思所興建占用，而係經陳鬨之同意，與其兄弟各
    自基於其等個人自己使用收益之用所興建。因此，陳鬨係
    將系爭土地借名登記於原告名下，並非信託登記予原告，亦
    堪認定。
  (三)因此，陳鬨既係系爭土地之實際所有權人，則陳鬨於79
    年3 月9 日書立前開同意書，決議將系爭土地分配予原告、
    陳重慶、陳重江、陳重安各1/ 4，並劃分原告、陳重慶、陳
    重江、陳重安各得占有使用之位置，及就原告等兄弟於系爭
    土地上興建之地上物，限原告等兄弟就占用到他人分配之土
    地位置部分，於81年3 月10日以前無條件遷出讓與受分配之
    人等內容，原告僅為系爭土地借名登記之名義人，自應受陳
    鬨上開決議內容之拘束。且該同意書已經原告於立同意書
    人欄簽名，並經原告、陳重慶、陳重江、陳重安各於分配位
    置圖下方簽名。是81年3 月10日之後，陳重慶於系爭土地上
    所興建之系爭4 棟建物，其中坐落於陳重慶依上開同意書受
    分配之位置部分之15-9號、15-11 號建物，對原告而言，陳
    重慶自仍屬有權占用。
  (四)又系爭4 棟建物，其中15-8號、15-6號建物是坐落於原告依
    上開同意書受分配之土地位置上，另15-9號、15-11 號建物
    則係坐落於陳重慶依上開同意書受分配之西側位置上，此經
    原告及證人陳重慶分別陳明在卷（見本院卷第184 反面、第
    192 頁反面），且為被告所不爭執。而原告依前開同意書，
    不但負有移轉系爭土地1/4 之所有權予陳重慶之義務，且陳
    重慶自81年3 月10日之後，即得於系爭土地其受分配之位置
    為占有使用收益，並排除包含原告在內之其他兄弟之占用，
    且陳重慶上開占有使用之權限並無終期，是原告非但不得認
    陳重慶占有使用其受分配之系爭土地部分為無權占用，亦無
    所謂得終止其與陳重慶間就系爭土地陳重慶受分配部分之使
    用借貸關係可言。故坐落於陳重慶受分配之位置上之系爭15
    -9號、15-11 號建物，雖經被告吳永建於90年12月4 日在本
    院民事執行處得標買受，並於90年12月18日取得本院核發之
    權利移轉證書，而取得系爭15-9號、15-11 號建物之所有權
    （強制執行法第98條第1 項規定參照），吳永建再於98年4
    月24日將系爭4 棟建物之事實上處分權讓與陳重慶之女兒即
    被告陳筠鑫。然陳重慶已到庭證稱：「被告陳筠鑫是我女兒
    ，被告吳永建是我媳婦的父親，... （問：後來吳永建買到
    房子，後又轉給被告陳筠鑫，你是不是有同意被告二人使用
    你分到的土地的部分？）有的。... 上開系爭四間房子要被
    拍賣，我女兒被告陳筠鑫要籌資買回來，當時我們兄弟感情
    很好，怕我女兒買回來，會被債權人追討，所以原告提議由
    被告吳永建出面來買，且當時被告陳筠鑫錢不夠，所以有向
    我的親家吳永建借錢，為了給他保障，所以用吳永建的名字
    買。」等語（見本院卷第191 頁、第192 頁反面、第193 頁
    反面）。原告雖否認有向陳重慶提議由被告吳永建出面向法
    院標買系爭建物，然不論原告是否有向陳重慶為此提議，惟
    吳永建係經陳重慶之授意出面標購系爭15-9號、15-11 號建
    物，且陳重慶確有同意被告等買受之系爭15-9號、15-11 號
    建物繼續坐落於系爭土地其所分配之位置上，並為占有使用
    收益，應堪認定。因此，被告等既係得陳重慶之同意得占有
    使用系爭土地陳重慶依前開同意書受分配之部分，自非無權
    占用。則原告以被告等買受系爭15-9號、15-11 號建物占有
    使用系爭土地，係無權占用系爭土地如附圖所示2 （3 ）部
    分（面積269 平方公尺）、2 （2 ）部分（面積303 平方公
    尺）、2 （4 ）部分（面積252 平方公尺），而請求被告陳
    筠鑫拆除系爭15-9號、15-11 號建物，並就上開占用部分面
    積合計824 平方公尺，請求被告2 人給付相當於租金之不當
    得利，自無理由，應予駁回。
  (五)至系爭15-6號、15-8號建物則係坐落於原告依上開同意書受
    分配之土地位置上，且依前開同意書，陳重慶就系爭15-6、
    15-8號建物本應於81年3 月10日以前無條件遷出讓與原告，
    已如前述。是陳重慶自81年3 月10日之後，即無占有使用系
    爭土地原告受分配部分之合法權源。雖陳重慶證稱：「（問
    ：同意書上面寫說，該所有土地的地上物限於八十一年三月
    十日無條件遷出讓與所有人使用收益的意思？）因為七十九
    年三月十日寫這份同意書，當時我父親說兩年之後，我們要
    各自把土地位置調配回來，每個人要在每個人的土地上。當
    時我有提議要換，但是因為蓋的時候，有些人蓋鐵皮的，有
    些人蓋石棉瓦，有些人用木材蓋，所以當時有其他人不願意
    換，所以就一直拖到現在。」、「（問：民國八十一年三月
    十日之後，你們兄弟互相間對於土地的使用情形為何？）因
    為當時兄弟的感情很好，所以相安無事，且要換房子也很麻
    煩。」等語。然僅能證明原告兄弟間，未積極依該同意書就
    其等分得之土地部分，向占用之兄弟請求遷讓，並不能認原
    告兄弟間有拋棄該同意書約定之內容之意思，亦不能認原告
    有就其分配之土地與陳重慶成立使用借貸契約之意思。因此
    ，陳重慶自81年3 月10日之後既已無占有使用系爭土地原告
    受分配部分之合法權源，則被告等買受系爭15-6號、15-8號
    建物，縱經陳重慶同意被告等得占有使用該2 棟建物坐落之
    系爭土地，然既未得原告之同意，自仍屬無權占用。是原告
    依民法第767 條規定，請求被告陳筠鑫應將坐落系爭土地上
    ，如附圖所示系爭15-6號建物（面積326 平方公尺）、系爭
    15-8號建物（面積382 平方公尺）全部拆除，即屬有據，應
    予准許。
五、末按，無法律上之原因而受利益，致他人受損害者，應返還
    其利益，為民法第179 條前段所明定。又無權占有他人土地
    ，可能獲得相當於租金之利益，復為社會通常之觀念（最高
    法院61年台上字第1695號判例意旨參照）。本件被告等先後
    買受系爭15-6號、15-8號建物，而無權占用該2 棟建物所坐
    落之系爭土地如附圖所示部分，面積合計708 平方公（326
    平方公尺＋382 平方公尺＝708 平方公尺），因而受有利益
    ，致原告受有相當於租金之損害，原告自得依不當得利之法
    律關係，請求被告返還相當於租金之利益。再按民法第126
    條規定：「利息、紅利、租金、贍養費、退職金及其他一年
    或不及一年之定期給付債權，其各期給付請求權，因五年間
    不行使而消滅。」。又無法律上之原因而獲相當於租金之利
    益，致他人受損害時，如該他人之返還利益請求權已逾租金
    短期消滅時效之期間，對於相當於已罹消滅時效之利益，不
    得依不當得利之法則，請求返還，有最高法院85年度台上字
    第2059號、96年度台上字第2660號裁判要旨可參。本件原告
    於99年4 月8 日提起本件訴訟，有起訴狀上本院收狀戳可稽
    ，是其請求被告吳永建返還相當於租金之不當得利，於本件
    起訴前5 年之前，即94年4 月8 日以前之利益，已罹於5 年
    之消滅時效，被告既為時效之抗辯，原告就此部分即不得依
    不當得利之法則請求返還。再按城市地方房屋之租金，以不
    超過土地及其建築物申報總價年息10% 為限，土地法第97條
    第1 項定有明文，上開規定依同法第105 條規定，於租用基
    地建築房屋準用之。再依土地法施行法第25條規定，土地法
    第97條第1 項所謂土地及建物之總價額，土地價額依法定地
    價，建築物價額依該管直轄市或縣市地政機關估定之價額。
    另土地法第148 條規定，土地所有權人依本法所申報之地價
    ，為法定地價。是土地法第97條第1 項所謂土地申報價額即
    指該土地之申報地價而言。惟基地租金之數額，除以基地申
    報地價為基礎外，尚須斟酌基地之位置，工商業繁榮之程度
    ，承租人利用基地之經濟價值及所受利益等項，以為決定（
    最高法院68年臺上字第3071號判例意旨參照）。查本件被告
    吳永建係於90年12月4 日向執行法院得標買受系爭15-6號、
    15-8號建物，並於90年12月18日取得本院核發之權利移轉證
    書，而取得系爭建物之所有權（參照強制執行法第98條第1
    項規定：「拍賣之不動產，買受人自領得執行法院所發給權
    利移轉證書之日起，取得該不動產所有權，債權人承受債務
    人之不動產者亦同。」），吳永建再於98年4 月24日將系爭
    15-6、15-8號建物之事實上處分權讓與被告陳筠鑫，此為兩
    造所不爭執。而系爭15-6、15-8號建物於被告吳永建取得所
    有權時，已無占用使用系爭土地之合法權源，是原告自得依
    不當得利之法律關係，請求被告吳永建返還自94年4 月8 日
    起至98年4 月23日止之相當於租金之利益，請求被告陳筠鑫
    返還自98年4 月24日起至拆除系爭15-6號、15-8號建物之日
    止之相當於租金之利益。次查系爭土地自93年1 月1 日起至
    95年12月31日止之申報地價為每平方公尺1,920 元，96年1
    月1 日起至98年12月31日止之申報地價為每平方公尺2,160
    元，99年1 月1 日起之申報地價為每平方公尺2,320 元，有
    系爭土地地價公務用謄本1 份附卷可稽（見本院卷第69頁）
    。又系爭15-8、15-6號建物所坐落之系爭土地如附圖所示之
    位置，在台北縣五股鄉○○路○ 段52巷，臨四維路及鴨母溝
    港，附近多為鐵皮工廠，業經本院至現場履勘，並製有勘驗
    筆錄附卷可參（見本院卷第112 至114 頁）。而系爭15-6號
    、15-8號建物占有系爭土地之面積合計708 平方公尺，現分
    別由被告陳筠鑫出租予第三人使用，租金每月均為4 萬元，
    並有被告提出之租賃契約書影本2 份在卷可稽（見本院卷第
    149 至151 頁）。本院審酌上情，認原告請求以系爭土地申
    報地價年息10 %為計算相當於租金之不當得利之標準尚屬適
    當，故以此計算被告等相當於租金之不當得利如下：
  (一)被告吳永建部分：
    自94年4 月8 日起至98年4 月23日止（94年4 月8 日起至95
    年12月31日止，共計1 年又268 日；96年1 月1 日起至98年
    4 月23日止，共計2 年又113 日）之數額合計為588,948 元
    【計算式：〔708 平方公尺×1,920 元×10% ×（1+268/36
    5 ）年﹞＋﹝708 平方公尺×2,160 元×10% ×（2+113/36
    5 ）年﹞＝588,948 元；元以下四捨五入】。
  (二)被告陳筠鑫部分：
    自98年4 月24日起至98年12月31日止共252 日為105,583 元
    【計算式：﹝708 平方公尺×2,160 元×10% ×（252/365
    ）年﹞＝105,583 元；元以下四捨五入】。自99年1 月1 日
    起至拆除系爭15-6號、15-8號建物之日止，每月為13,688元
    【計算式：﹝708 平方公尺×2,320 元×10% ÷12月＝13,6
    88元；元以下四捨五入】。
六、從而，上訴人依民法第767 條及不當得利之法律關係，請求
    被告陳筠鑫將系爭土地上之系爭15-6號建物如附圖所示面積
    326 平方公尺拆除，將系爭土地上之系爭15-8號建物如附圖
    所示面積382 平方公尺拆除；及請求被告吳永建給付588,94
    8 元；請求被告陳筠鑫給付105,583 元，及自99年1 月1 日
    起至拆除系爭15-6號、15-8號建物之日止，按月給付原告13
    ,688元，洵屬有據，應予准許。逾上開範圍之請求為無理由
    ，應予駁回。
七、兩造分別陳明願供擔保請准宣告假執行及免為假執行，經核
    原告勝訴部分，於法尚無不合，爰分別酌定相當之擔保金額
    准許之；至原告敗訴部分，因該部分之訴業經駁回，其假執
    行之聲請亦失所附麗，應併予駁回。
八、本件事證已臻明確，兩造其餘主張、陳述及所提之證據暨攻
    擊防禦方法，經本院審酌後，認均與本件判斷結果無影響，
    毋庸再予一一審酌，附此敘明。
結論：原告之訴為有一部有理由，一部無理由，依民事訴訟法第
第79條、第85條第1項、第390 條、第392 條，判決如主文。
中    華    民    國    99    年    12    月    24    日
                  民事第一庭    法  官  黃信樺
以上正本係照原本作成
如對本判決上訴，須於判決送達後20日內向本院提出上訴狀。如
委任律師提起上訴者，應一併繳納上訴審裁判費。
中    華    民    國    99    年    12    月    24    日
                                書記官  李佳靜

司法院資訊處製作；財團法人民間司法改革基金會備份。
